【裁判字號】    90,訴,189
【裁判日期】    900919
【裁判案由】    強盜
【裁判全文】
臺灣士林地方法院刑事判決                            九十年度訴字第一八九號
    公  訴  人  臺灣士林地方法院檢察署檢察官
    被      告  甲○○
    指定辯護人  本院公設辯護人姜惠如
右列被告因強盜案件，經檢察官提起公訴（九十年度偵字第三五０九號），本院判決
如左：
    主  文
甲○○意圖為自己不法之所有，攜帶兇器，以強暴、脅迫至使不能抗拒，而使他人交
付其物，處有期徒刑肆年。扣案美工刀壹把沒收。
    事  實
一、甲○○曾犯懲治盜匪條例之罪，經本院判處有期徒刑三年八月，刑期應至九十年
    九月二十日，尚在假釋中（不構成累犯），復不知悔改，又於民國九十年三月二
    十一日五時十分，意圖為自己不法所有，在台北市○○區○○路五十三號前，攜
    帶客觀上足對人之生命、身體造成傷害之紅色美工刀一把，從乙○○身後以手環
    住乙○○肩膀，並持美工刀將刀刃推出架住其下巴之強暴手段，命其交出值錢之
    物；並於乙○○呼救時以「再叫就要殺伊」等語脅迫之，至使乙○○心生畏懼至
    不能抗拒，而將其所有之行動電話一具交付甲○○。甲○○得手後，即將美工刀
    棄置現場逃逸，嗣為乙○○拾該把美工刀報警處理，始為警於同日九時三十分在
    台北市○○街一二九號四樓查獲，並扣得美工刀一把及行動電話一具。
二、案經被害人乙○○訴由台北市政府警察局北投分局，移送台灣士林地方法院檢察
    署檢察官偵查起訴。
    理  由
一、訊據被告對於持扣案美工刀一把從被害人乙○○身後環住其肩膀，以美工刀抵住
    其下巴，並使被害人交付行動電話一具之情節，供承不諱，惟矢口否認有強盜犯
    意，並稱：伊自八十九年十二月間服用洗車用之清潔劑自殺獲救後，即經常發生
    幻聽等神智不清之狀況，案發當時伊之意識狀況不清，不知為何會動手拿取被害
    人之財物，被害人於伊用刀抵住時，曾主動拿錢予伊，惟伊向被害人稱不要錢，
    之後兩人曾一起走到公園地下室的樓梯中間聊天，被害人並趁機搶走伊持有之美
    工刀，然後被害人說手機給我，要我放他走，所以當時我沒有拿刀子等語置辯。
    惟查：
  (一)被害人於九十年三月二十一日凌晨五時十分左右，在北投區○○路五十三號前，
    「我正在打電話給我男朋友，突然有一名男子出現在我身後跟我搭訕，說要與我
    做朋友，我聽了後覺得怪怪的就不理他，轉身繼續講電話，隨後他就將預藏之一
    把美工刀拿出抵住我的下巴，我一見他拿美工刀抵住我的下巴就馬上大喊救命，
    他一聽我喊救命就威脅我，叫我不要再喊叫，不然就要將美工刀殺我，我見狀就
    不敢抵抗他，他就用力持美工刀抵住我的下巴，再把我押到停在路旁一部自小客
    車旁，我把身上的行動電話拿出來，我因害怕他會拿刀殺我，就將行動電話拿出
    來放置於手，然後他就我的手中強行取走，就轉身離開」等情，已經被害人乙○
    ○於警訊及本院審理中指述綦詳，核與被告於警訊及偵查中供稱：我手持紅色美
    工刀一把，從後面環住被害人乙○○肩膀，並將刀片推出，抵住被害人之下巴處
    ，叫她把皮包拿出來，她就把行動電話給我，我後來離去並把美工刀丟在路邊等
    情相符。
  (二)被害人堅決否認有與被告去公園樓梯處聊天情事，查當時被害人正打電話與其男
    朋友談話，豈能又同意與被告一起到公園內之地下室樓梯處聊天之理，且刀子如
    為被害人搶走，即有表現出要與被告對抗的意思，又已取得優勢，如何會將手機
    給被告換取釋放的機會，被告所辯均不合常情，核屬事後卸責之詞，無可採信。
  (三)又經本院致國軍八北投醫院函查被告有無精神方面之疾病，覆以被告因吸用安非
    他命、自傷及傷人之行為，情緒不穩，於八十九年十一月十七日由家屬會同一一
    九人員強制將被告帶至本院就診，經評估個案符合住院標準，於同月十九日出院
    ，又於九十年六月二十二日報請員警強制將其帶入本院做進一步鑑定及治療，在
    六月二十四日於急診留觀室觀察階段時，個案曾因沒有勒戒意願，而有逃跑的事
    件發生，當天晚上家屬請管區員警將其強制帶回本院鑑定，在六月二十六日經本
    院精神專科醫師評估後，認為個案無毒器勒戒意願，且沒有觀察到明顯精神異常
    狀況等情，有該院九十年八月十日濟元字第一六二三號函及附件之病歷摘要可稽
    ，可見被告犯罪時並無心神喪失之客觀條件，其辯稱犯案當時意識不清，不知為
    何會動手拿取被害人之財物云云，亦不可採信，其著手強盜當時有意思力亦可認
    定。
  (四)茲又有美工刀一把扣案，及被害人出具之行動電話照片、並認領保管單在卷可稽
    ，被告攜帶兇器，意圖為自己不法之所有，而強盜被害人財物的犯行，已很明確
    ，犯罪事實可以認定，應依法論科。
二、按強盜罪之論處，實務均依法規競合之例優先適用懲治盜匪條例處斷，惟邇來懲
  治盜匪條例（以下稱該條例）之效力備受質疑，故該條例之是否業已失效，即應
    先予探究。本院查該條例係於民國三十三年四月八日經國民政府制定公布全文十
    一條，其第一條規定「盜匪」之罪名，第二條規定唯一死刑之盜匪罪，第三條規
    定死刑或無期徒刑之盜匪罪，第四條規定死刑、無期徒刑或十年以上有期徒刑之
    盜匪罪，第五條規定無期徒刑或七年以上有期徒刑之盜匪罪，第六條規定有查緝
    盜匪職責之人犯盜匪罪，第七條規定所得財物發還被害人，第八條規定刑法總則
    的適用等，第九條規定犯該條例之罪的訴訟程序，第十條規定：「本條例施行期
    間定為一年。必要時得以命令延長之。」第十一條規定公布日施行。故依全部法
    律之精神及背景以觀，該條例應係行憲之前，抗戰末期，盜匪滋生，為維護治安
    ，依治亂世用重典之原則訂立的時代產物，再依該條例第十條規定，其施行期間
    為一年，必要時得以命令延長之云云，顯然是一種落日法的性質，亦即法學上的
    所謂限時法無疑，既是限時法，就必須以限時法的法理來看，亦即時限一到，法
    律當然失效，如認為必要時，應在期滿前以命令延長之，若未能在法律失效之前
    適時延長，則該條例當然失效，則已失效之法律當然不能因後來再被延長而又發
    生效力，亦即延長只能有繼續的效力，不能有創設的效力，比如人之生命一樣，
    死後不能復生，欲延長其生命，必在未死之前給予氧氣，如已斷氣即無起死回生
    之可能，本件懲治盜匪條例，自三十三年四月八日公布施行之日起至翌（三十四
    ）年四月八日，一年之施行期間即已期滿而失效，乃當時之國民政府遲至同年四
    月二十六日始以命令延長之，依前開說明，自無從使已失效之該條例繼續其效力
    ，亦即該條例自三十四年四月八日未經延長而失效，應可認定。
三、主張懲治盜匪條例未失效者，亦有下列三說：
  (一)該條例未經廢止說：此為法務部前葉部長在立法院公聽會的見解，略謂法規經「
    合法廢止」後始生失效之問題，而原條例雖為限時法，但四十六年已經修正，將
    限時條文刪除，且無論修正前或修正後，該條例迄未經廢止，即無失效可言云云
    。然該條例原第十條規定「本條例施行期間定為一年。必要時得以命令延長之。
    」文義極明，並無期滿應經命令廢止之規定，更不能解釋為一年後繼續有效，否
    則何須「必要時得以命令延長」的規定，由此更可反證，期滿未以命令延長者，
    則在一年後自然失效，法理至明，而該條例於民國（以下同）三十三年四月八日
    公布施行，期滿既未及時以命令延長，已如前述，應當失效要無庸疑，故此等主
    張，從法條本身之正反面解釋，就不能自圓其說。
  (二)憲政時期效力創設說：此為台灣高等法院八十八年度上訴字第一八二０號判決認
    定的理由，內容略謂在訓政時期的舊有法令，已在民國三十五年經制憲機關授權
    當時之國民政府檢討改正而全盤地於行憲後加以承受，並直指此種過程為政治承
    受，係制憲機關本其固有權力對舊法規包括地加以引用並許其重新向後生效云云
    。惟查我中華民國自一九一二年建國以來，雖歷經軍政時期、訓政時期、憲政時
    期、甚至戡亂時期、戒嚴時期、以及現在的解嚴時期，其立國環境雖有不同，但
    國體不變，道統、法統如一，亦即政府仍為中華民國政府，人民仍為中華民國人
    民，法律仍為中華民國法律，綿延不斷，絕不能換一個時期就政治承受一個舊法
    ，並創設成另一個新法（按解嚴時亦曾全盤檢討不合時宜的法律予以廢止，其未
    廢止者當然延續其效力，而非重新創設），況該條例於行憲後之民國三十七年四
    月十七日、三十八年六月二十四日、三十九年五月二十五日，再三遲誤命令延長
    ，均未能在期滿之四月八日前適時延長，其已失效亦不待言。
  (三)該條例經四十六年立法院修正，等同制定新法說：此為最高法院八十八年度台上
    字第三０九八號判決認定的理由，內容略以該條例於四十六年六月五日修正公布
    ，刪除該條例第十條施行期間一年及第八條依特種刑事案件訴訟條例審理之規定
    ，其原第九條改為第八條，第十一條改為第九條，修正前本條例全部內容，曾經
    立法院民刑商法委員會審查，認尚有繼續沿用之必要，始改採為新法之全部條文
    ，並重新調整條次，形式上雖是修正，實質上係明白確認本條例已從臨時性舊法
    改制為常態性之刑事特別法，等同制定新法，因此本條例重新立法之合法性，應
    不因修正前曾施行期滿始以命令展期而有影響云云。惟查法律之制定，應有一定
    之程序，諸如提案、附議、討論（一、二、三讀會審查）、表決，通過後始送總
    統公布，茲據卷附立法院八十八年九月十七日台立議字第三二五一號覆行政院查
    詢關於該條例於四十六年六月五日之修正是否符合法定程序函謂，「經查民國四
    十六年六月五日修正通過之懲治盜匪條例，係由本院委員溫士源等三十四人所提
    擬將第八條予以刪除之法案，該案經提同年五月十日本院第一屆第十九會期第十
    九次會議討論決議，本案連同鄧委員翔宇意見交民刑商法委員會審查。嗣經該委
    員會於同年五月十六日召開第十九會第五次全體委員會議討論此案，其間各委員
    僉認本條例第八條自特種刑事案件訴訟條例廢止後已成贅文，自應予以刪除，第
    十條定施行期間為一年，原期迅收遏止盜風之效，但實際上，本條例每年一度以
    命令延長，已達十餘年，顯然已失該條規定之本意，莫如一併刪除：：：爰經決
    議懲治盜匪條例第八條及第十條刪除，第九條改為第八條、第十一條改為第九條
    ，並提報院會討論；復於同年五月二十四日經本院第一屆第十九會期第二十三次
    會議通過，同年六月五日總統公布在案」等情。依此說明，提案討論通過之條文
    ，僅止原第八條、第十條之刪除，以及原第九條、第十一條之修正條次而已，其
    餘條文則隻字未改。再查四十六年六月七日總統府公報第八一六期所載總統令：
    「茲將懲治盜匪條例第八條及第十條條文予以刪除，其原第九條改為第八條，第
    十一條改為第九條，公布之」，亦無對該條例未修正之條文重為公布，這些未改
    的條文，無人提案修正或制定，無人附議、無人討論，無人審查、無人表決，更
    未經總統重為公布，何來改採為新法之「全部條文」，又何來「重新立法之合法
    性」，換言之，四十六年修正改採為新法之條文亦僅限於現行的第八條、第九條
    （另八十八年四月二十一日又修正公布第二條第一項第八款）而已，絕對無從將
    未修正的舊法等同制定全部新法，則現行未修正於民國三十三年制定的該條例第
    一、三、四、五、七等舊條文，其效力無從因四十六年修正其他條文而繼續沿用
    ，極為明顯，亦即該等未修正之條文可否沿用，仍繫於原來舊條文之是否有效，
    而該等條文之業已失效，已如前述，故此說亦不可採。
四、又按法規競合時，傳統認為特別法優於普通法、重法優於輕法：：，然此應係在
    競合之各法律，其制定與效力均無瑕疵與爭議為前提，如其中之一法律有爭議或
    瑕疵，雖未至於失效之地步，法官絕不能視若無睹的一味依特別法、重法論處，
    故應有其他的思考方向，如特別法之效力有瑕疵已引起社會學術及實務的普遍爭
    議與質疑，則其為法律本身的程序正義已臨破產邊緣，在此等爭議或瑕疵治癒之
    前，法官選擇效力無爭無瑕之法律而為論斷，應無違背法規競合優先適用之法理
    ，亦即效力無瑕優於效力瑕疵之謂。如今懲治盜匪條例是否失效，已在學術界、
    律師界、實務界普遍爭議，且經立法機關舉辦公聽會、司法機關舉行座談會、釋
    憲機關正待釋憲中，審判機關已有拒絕適用之前例，監察院已完成調查糾正，法
    務部亦已著手研擬廢止，固縱認其尚未失效，則本院斟酌利害得失，權衡公平正
    義，認仍應優先適用普通刑法處斷，方符民主社會法律人的經驗法則。
五、核被告所為係犯刑法第三百三十條第一項、第三百二十一條第一項第三款之攜帶
    兇器強盜罪，公訴檢察官認應構成懲治盜匪條例第五條第一項第一款之盜匪罪，
    基於前揭理由應認為尚有未洽，起訴法條應予變更，查被告犯罪時雖未達心神喪
    失之程度，然依前開國軍北投醫院之病歷資料，被告在案發前後均有吸用安非他
    命，情緒不穩情況，並曾經家屬會同一一九人員強制將被告帶至該院就診、鑑定
    及治療，於急診留觀室觀察階段時，個案曾因沒有勒戒意願，而有逃跑的事件發
    生，認為個案無毒器勒戒意願，茲被告又稱當天有吃安非他命，再依其作案之手
    段、經過、及將兇刀丟棄現場之情形以觀，可認為被告犯案當時應有精神耗弱之
    情形，應依刑法第十九條第二項規定減輕其刑。爰審酌被告有盜匪前科，經判處
    有期徒刑三年八月，刑期應至九十年九月二十日，尚在假釋中不知悔改，再犯本
    案，及其犯罪之動機、目的、手段、生活狀況、品行、智識程度等一切情狀，量
    處如主文所示之刑。扣案美工刀一把，被告稱係其拾獲，惟他人丟棄之物，被告
    拾取而占有，仍屬被告所有，既供犯罪所用並經扣案，仍應依法予以沒收。
據上論斷，應依刑事訴訟法第二百九十九條第一項前段、第三百條、刑法第三百三十
條第一項、第十九條第二項、第三十八條第一項第二款、判決如主文。
本案經檢察官施慶堂到庭執行職務
中      華      民      國      九十      年      九      月    十九    日
                                  臺灣士林地方法院刑事第一庭
                                      法  官  林  清  吉
右正本證明與原本無異。
如不服本判決，應於判決送達後十日內，向本院提出上訴狀。
                                      書記官  陳  美  月
中      華      民      國      九十      年      九      月    十九    日
本案論罪科刑法條全文：
刑法第三百三十條
犯強盜罪而有第三百二十一條第一項各款情形之一者，處五年以上十二年以下有期徒
刑。
前項之未遂犯罰之。
刑法第三百二十一條
犯竊盜罪而有左列情形之一者，處六月以上五年以下有期徒刑：
一、於夜間侵入住宅或有人居住之建築物、船艦或隱匿其內而犯之者。
二、毀越門扇、牆垣或其他安全設備而犯之者。
三、攜帶兇器而犯之者。
四、結夥三人以上而犯之者。
五、乘火災、水災或其他災害之際而犯之者。
六、在車站或埠頭而犯之者。
前項之未遂犯罰之。


司法院資訊處製作；財團法人民間司法改革基金會備份。
